ACORDAO-COMPLETO-2428843

ACÓRDÃO 2778/2020 ATA 39/2020 - PLENÁRIO

VISTOS, relatados e discutidos estes autos de auditoria realizada na Valec Engenharia, Construções e Ferrovias S.A., no âmbito do Fiscobras 2011, tendo como objetivo fiscalizar as obras da Ferrovia de Integração Oeste Leste, sub-trecho compreendido entre Caetité e Barreiras no estado da Bahia.
ACORDAM os ministros do Tribunal de Contas da União, reunidos em sessão do Plenário, ante as razões expostas pelo Relator, em:
9.1. rejeitar as razões de justificativas apresentadas pelos Srs. Jorge Antônio Mesquita Pereira de Almeida, José Francisco das Neves, Luiz Carlos Oliveira Machado, Ricardo Humberto de Souza Wanderley e Nelson Eustáquio Fernandes Gonçalves;
9.2. aplicar ao Sr. Jorge Antônio Mesquita Pereira de Almeida  a multa prevista no art. 58, II, da Lei 8.443/1992 c/c o art. 268, II, do Regimento Interno do TCU, no valor de R$ 20.000,00 (vinte mil reais) , com a fixação do prazo de 15 (quinze) dias, a contar da notificação, para que comprovem, perante este Tribunal (art. 214, III, 'a', do RI/TCU) , o recolhimento da dívida aos cofres do Tesouro Nacional, atualizada monetariamente desde a data do presente acórdão até a do efetivo recolhimento, se for paga após o vencimento, na forma da legislação em vigor;
9.3. aplicar individualmente aos Srs. José Francisco das Neves, Luiz Carlos Oliveira Machado, Ricardo Humberto de Souza Wanderley e Nelson Eustáquio Fernandes Gonçalves  a multa prevista no art. 58, II, da Lei 8.443/1992 c/c o art. 268, II, do Regimento Interno do TCU, no valor de R$ 15.000,00 (quinze mil reais) , com a fixação do prazo de 15 (quinze) dias, a contar da notificação, para que comprovem, perante este Tribunal (art. 214, III, 'a', do RI/TCU) , o recolhimento da dívida aos cofres do Tesouro Nacional, atualizada monetariamente desde a data do presente acórdão até a do efetivo recolhimento, se for paga após o vencimento, na forma da legislação em vigor;
9.4. autorizar, desde logo, nos termos do art. 28, II, da Lei 8.443/1992, a cobrança judicial da dívida, caso não atendida a notificação;
9.5. considerar cumpridas as determinações à Valec exaradas nos itens 9.3 do Acórdão 2.371/2011; 9.2.3 e subitens 9.2.3.5, 9.2.3.6 e 9.2.3.9 do Acórdão 3.301/2011; 9.4 e subitens 9.4.1 e 9.4.2 do Acórdão 3.376/2013; e 9.5 e subitens 9.5.1.1, 9.5.1.2, 9.5.1.3, 9.5.1.4, 9.5.1.5 e 9.5.16 do Acórdão 1022/2014-TCU-Plenário;
9.6. encaminhar cópia desta deliberação aos responsáveis e à Valec Engenharia, Construções e Ferrovias S.A.

Auditoria realizada no âmbito do Fiscobras 2011, tendo como objetivo fiscalizar as obras da Ferrovia de Integração Oeste Leste, sub-trecho compreendido entre Caetité e Barreiras no estado da Bahia.

Ministério do Planejamento, Desenvolvimento e Gestão (extinta); Valec Engenharia, Construções e Ferrovias S.A.

3. Interessados/Responsáveis:
3.1. Interessados: Congresso Nacional (vinculador); Consórcio Mendes Junior - Sanches Tripoloni - Fidens (12.846.847/0001-70); Consórcio Oeste Leste Barreiras (12.818.095/0001-34); Secretaria do Programa de Aceleração do Crescimento.
3.2. Responsáveis: Consórcio Constran Egesa Pedrasul Estacon C M T (13.201.881/0001-50); Consórcio Loctec - Sanches Tripoloni - Sobrenco (13.239.282/0001-26); Jorge Antônio Mesquita Pereira de Almeida (XXX.332.917-XX); José Francisco das Neves (XXX.833.301-XX); Luiz Carlos Oliveira Machado (XXX.706.987-XX); Nelson Eustáquio Fernandes Gonçalves (XXX.415.456-XX); Ricardo Humberto de Souza Wanderley (XXX.838.474-XX).

13.1. Ministros presentes: José Mucio Monteiro (Presidente), Walton Alencar Rodrigues, Benjamin Zymler, Augusto Nardes, Raimundo Carreiro, Ana Arraes e Bruno Dantas.
13.2. Ministros-Substitutos convocados: Augusto Sherman Cavalcanti e Marcos Bemquerer Costa.
13.3. Ministros-Substitutos presentes: André Luís de Carvalho e Weder de Oliveira (Relator).

ACORDAO-COMPLETO-2528668

Acórdão 1458/2022 - Plenário

WEDER DE OLIVEIRA

Adoto como relatório, a instrução da Secretaria de Fiscalização de Infraestrutura Portuária e Ferroviária, com ajustes de forma (peça 451) :
"INTRODUÇÃO
Cuidam os autos de processo de auditoria realizada na Valec Engenharia, Construções e Ferrovias S.A. (Valec) no âmbito do Fiscobras 2011. O trabalho teve por objetivo fiscalizar a aplicação dos recursos federais na construção da Ferrovia de Integração Oeste-Leste (Fiol) , lotes 5, 5A, 6 e 7, subtrecho compreendido entre Caetité e Barreiras, no estado da Bahia.
2.	O fito desta instrução é analisar as alegações de defesa apresentadas em resposta às audiências realizadas em virtude das irregularidades indicadas pela equipe de fiscalização, e as demais determinações não relacionadas à medida cautelar ou a IG-P contempladas no Acórdão 2371/2011-TCU-Plenário, bem como o atendimento de determinações exaradas nos Acórdãos 3.301/2011, 3.376/2013 e 1.022/2014, todos do Plenário desta Corte e de relatoria do Min. Substituto Weder de Oliveira.
HISTÓRICO
3.	No ano de 2010, a Valec publicou o Edital 5/2010, cujo teor compreendeu os sete lotes de construção da ferrovia (lotes 1F, 2F, 3F, 4F, 5F, 6F e 7F) , assim como o Edital 008/2010 com finalidade de construir a ponte sobre o Rio São Francisco (lote 5A) . Esses dois editais contemplaram a contratação de serviços para a execução de 1.019 km dos 1.500 km previstos para a Fiol.
4.	Os lotes 5, 5A, 6 e 7 da Fiol foram objetos da Fiscalização 269/2011, no âmbito do Fiscobras 2011, nela foram constatados os seguintes indícios de irregularidades:
       a) projeto básico deficiente (IG-P) ;
       b) adiantamento de pagamentos (IG-C) ; e
       c) ausência de critérios objetivos para o julgamento de proposta técnica (IG-C) .
5.	Diante de tais achados de auditoria, este Tribunal proferiu, por meio do Acórdão 2371/2011-TCU-Plenário, de relatoria do Min. Substituto Weder de Oliveira, entre outros encaminhamentos, as determinações abaixo relacionadas:
9.1. determinar à Valec, em sede de medida cautelar, que adote providências imediatas no sentido de suspender a execução dos contratos nos 58/2010 (lote 5) , 59/2010 (lote 6) , 60/2010 (lote 7) e 85/2010 (lote 5A) , que têm por objeto a execução de obras e serviços de engenharia da Fiol, até deliberação final por parte desta Corte de Contas;
9.2. determinar à Secob-4 que:
9.2.2. promova a audiência do sr. Jorge Antônio Mesquita Pereira de Almeida, superintendente de projetos da Valec, para que, no prazo de 15 (quinze) dias, a contar da ciência, apresente a este Tribunal razões de justificativa para a aprovação da análise técnica que subsidiou a aprovação, pela diretoria executiva da Valec, dos projetos básicos dos lotes 5, 5A, 6 e 7 da Ferrovia de Integração Oeste-Leste, em desconformidade com os arts. 6º, inciso IX, e 12 da Lei nº 8.666/1993, em que foram identificados os seguintes indícios de irregularidade:
9.2.2.1. insuficiência de estudos prévios necessários para a definição do traçado dos lotes 6 e 7, o que pode resultar em alterações de traçados posteriores à contratação, proporcionando a futura execução de obra em trecho sem investigação geotécnica associada e com custos maiores do que os estimados inicialmente; 
9.2.2.2. insuficiência de sondagens para caracterização de materiais de primeira, segunda e terceira categorias e de solos moles nos lotes 5, 6 e 7;
9.2.2.3. seleção de método construtivo antieconômico e não usualmente aplicado nas obras ferroviárias para produção dos diversos tipos de concreto, a exemplo do concreto para as obras de arte especiais nos lotes 5, 5A, 6 e 7;
9.2.2.4. insuficiência de estudos para definição das jazidas de areia e brita com impacto no modelo de aquisição (comercial x explorada) , na distância média de transporte (DMT) e no uso da areia artificial, subproduto da britagem, para compor o traço dos diversos concretos nos lotes 5, 5A, 6 e 7;
9.2.2.5. inclusão na planilha orçamentária de 'serviços por administração' com quantidades em horas de máquinas e pessoal sem a identificação do objeto a ser executado nos lotes 5, 6 e 7; 
9.2.2.6. ausência de projeto que dimensione e quantifique as armaduras de concreto armado e as soluções das fundações das obras de arte especiais nos lotes 5, 5A, 6 e 7. 
9.2.3. promova a audiência dos srs. José Francisco das Neves, diretor presidente da Valec, e Luiz Carlos Oliveira Machado, diretor de engenharia da Valec, para que apresentem a este Tribunal, no prazo máximo de 15 (quinze) dias, a contar da ciência, as razões de justificativa por terem assinado, em 20/5/2011, a ordem de serviço para início do lote 7 contemplando a compra de grampos elásticos muito antes da data vislumbrada para a efetiva utilização;
9.2.4. promova a audiência dos srs. Nelson Eustáquio Fernandes Gonçalves, engenheiro residente da Valec no lote 7 da Fiol, e Ricardo Humberto de Souza Wanderley, superintendente regional da Valec no lote 7 da Fiol, para que apresentem a este Tribunal, no prazo máximo de 15 (quinze) dias, a contar da ciência, as razões de justificativa por terem aprovado a quarta medição do lote 7 da Fiol contemplando 230.000 grampos elásticos não entregues até o momento da medição, configurando pagamento indevido no valor de R$ 2.021.700,00, em desconformidade com os artigos 62 e 63, § 2º, incisos I e III, da Lei nº 4.320/1964 e com a Norma 80-EM-044A-58-8014 da Valec.
 (...) 
9.3. determinar à Valec que, no prazo de 30 (trinta) dias, adote medidas para apurar a responsabilidade da empresa STE Engenharia S.A., responsável pela elaboração da quarta medição do contrato de execução do lote 7 da Fiol, por descumprimento contratual em face da medição irregular de 230.000 grampos elásticos, configurando pagamento indevido no valor de R$ 2.021.700,00, em desconformidade com os artigos 62 e 63, § 2º, incisos I e III, da Lei nº 4.320/1964 e com a Norma 80-EM-044A-58-8014 da Valec, e apresente as medidas adotadas a este Tribunal.
6.	As medidas cautelares que suspenderam a execução dos Contratos 58/2010 (lote 5) , 59/2010 (lote 6) , 60/2010 (lote 7) e 85/2010 (lote 5A) da Valec foram revogadas pelos seguintes acórdãos: 2.700/2013 (lote 5) , 3.376/2013 (lote 5A) e 1.022/2014 (lotes 6 e 7) , todos editados pelo Plenário e de relatoria do Min. Substituto Weder de Oliveira.
7.	A fim de proporcionar celeridade à análise do Tribunal acerca dos fatores que motivaram a adoção de medida cautelar e a classificação dos contratos como indício de irregularidade grave com recomendação de paralisação (IG-P) , as instruções seguintes ao acórdão transcrito não contemplaram as audiências, e demais determinações não relacionadas à medida cautelar ou à IG-P.
8.	Aproveitando a oportunidade, nada impede neste momento de que outras determinações, exaradas nos acórdãos que trataram das revogações das medidas cautelares, sejam avaliadas com objetivo de verificar seus cumprimentos. É o caso do item 9.2.3 e subitens 9.2.3.5, 9.2.3.6 e 9.2.3.9 do Acórdão 3.301/2011; item 9.4 e subitens 9.4.1 e 9.4.2 do Acórdão 3.376/2013; e item 9.5 e subitens 9.5.1.1, 9.5.1.2, 9.5.1.3, 9.5.1.4, 9.5.1.5 e 9.5.16 do Acórdão 1022/2014-TCU-Plenário tendo como relator o Min. Substituto Weder de Oliveira.
9.	Neste passo, o intuito da presente instrução é examinar as alegações de defesa apresentadas a essa Corte por meio das audiências, bem como as informações recebidas em razão de determinações à Valec.
EXAME TÉCNICO
I - Audiência do Sr. Jorge Antônio Mesquita Pereira de Almeida (Superintendente de Projetos da Valec à época) 
10.	Neste tópico são analisadas as alegações de defesa do recorrente referentes às principais irregularidades identificadas no projeto básico dos lotes fiscalizados na esfera do Fiscobras 2011, conforme o item 9.2.2 do Acórdão 2371/2011-TCU-Plenário.
A)	Critérios adotados para definição do traçado dos lotes 6 e 7
Razões de Justificativa
11.	No tocante ao lote 6, o manifestante informou que a Valec tinha conhecimento de possíveis alterações de traçado, inclusive avaliou seu impacto financeiro e concluiu que o acréscimo de 3% em relação ao orçamento base a ser posto em licitação se mostrava razoável. 
12.	Alegou que a promoção de estudos adicionais exigidos pelo Instituto Brasileiro do Meio Ambiente e dos Recursos Naturais Renováveis (Ibama) e Centro Nacional de Pesquisa e Conservação de Cavernas (Cecav) a fim de que todas as soluções fossem definidas e aprovadas atrasaria o cumprimento dos prazos do cronograma estabelecido para as obras inseridas no Programa de Aceleração do Crescimento (PAC) do Governo Federal. Assim sendo, o traçado existente foi liberado e aprovado pela direção da Valec.  
13.	Quanto aos riscos de prejuízo ao erário em razão das mudanças de alinhamento do eixo proposto originalmente, pontuou que não se configuraria no lote em questão porque o projeto executivo já tinha previsto um acréscimo em relação ao projeto básico de apenas R$ 4.762.570,09, valor considerado abaixo de 1,0% em relação ao custo total do contrato do lote 6, cujo valor estaria no montante de R$ 575.110.771,42.
14.	Já em relação ao lote 7, argumentou que a posição do pátio de Barreiras foi definida pela Valec com vistas a atender aos interesses regionais, os quais foram manifestados na Consulta Pública realizada em 8/6/2009.
15.	A dificuldade a ser vencida para a operacionalidade do pátio seria a necessidade de execução de um acesso rodoviário com extensão de 33,5 km. Porém, de acordo com o compromisso assumido pela Prefeitura de Barreiras, este acesso ficaria a cargo deste município.
Análise da SeinfraPortoFerrovia
16.	As alegações do Sr. Jorge confirmam que as indefinições quanto ao traçado do lote 6 eram conhecidas e que demandariam estudos técnicos adicionais, confirmando a fragilidade dos estudos de campo na fase do projeto básico evidenciada no relatório de auditoria.
17.	Os estudos complementares em direção a encontrar soluções adequadas e a realizar os ajustes orçamentários necessários ao projeto básico exigiriam dilação de prazo, mas optou-se por realizar a licitação antes da conclusão das análises, contrariando o artigo 6º, inciso IX, alínea b, da Lei 8.666/1993, que dispõe que o projeto básico deve conter as soluções técnicas globais e localizadas, suficientemente detalhadas.
18.	Salienta-se que todas essas mudanças de traçados implicariam em novas distâncias de transportes e possivelmente implantação em trechos onde não houveram sondagens para caracterização dos materiais, podendo elevar os custos do empreendimento.
19.	Ademais, o argumento de que 3% de acréscimo no orçamento era aceitável por considerar uma variação baixa não merece prosperar. Qualquer acréscimo no orçamento público deve ser plausivelmente justificado, dessa maneira, o cumprimento de prazo de programa do governo não é um argumento sólido que desobriga a Valec da responsabilidade de promover os estudos demandados pelos órgãos ambientais. Assim, preferiu-se impropriamente correr o risco de reformulação nas fases de elaboração do projeto executivo e de realização das obras, podendo acarretar impacto financeiro considerável na obra.
20.	Complementando, o projeto executivo mencionado pelo recorrente nem merece credibilidade, tendo em vista que o Acórdão 3301/2011-TCU-Plenário exigiu da Valec a conclusão dos projetos executivos dos lotes 6 e 7 contemplando os estudos e impacto financeiros resultados da definição de seus traçados. Ou seja, tal projeto sequer teria respaldo para garantir que não haveria prejuízo ao erário. 
21.	Quanto aos estudos referentes à localização do Pátio de Barreiras, destaca-se que o traçado antigo do lote 7 não entrava em Barreiras e sim nas imediações da faixa de domínio da BA 462, que liga São Desiderio à BR 020, tal traçado foi descartado indevidamente pois ele poderia provocar redução dos custos de implantação.
22.	Em relação a este assunto, cabe informar que no momento a Valec e o consórcio construtor estudam a possibilidade de localizar o pátio ferroviário no município de São Desiderio (peça 450) , como previsto anteriormente (peca 164, p. 4) , evidenciando a fragilidade dos estudos que definiriam sua localização.
B)	Insuficiência de Sondagens para Caracterização dos Materiais de 1, 2 e 3 categorias e solos moles nos lotes 5, 6 e 7.
Razões de Justificativa
23.	O manifestante defende que não houve imprecisão ou insuficiência das sondagens no projeto básico, ao mesmo tempo admitiu escassez no número de sondagens em alguns trechos. Argumentou que essa carência foi motivada por questões alheias à vontade dos gestores, tais como ausência de autorização de acesso às áreas de implantação por parte dos proprietários e presença de mata fechada, demandando autorização para a abertura de picadas para acesso aos locais.
24.	Outrossim, informou que não havia material de 3ª categoria no lote 7, ao contrário do que foi alegado pela equipe de auditoria em vistoria ao local. Afirmou que realmente havia solos moles na várzea do Rio das Fêmeas com profundidade de 4,5 m, como também a existência de solos moles no exato local apontado pelo projeto básico do lote 5 (diferentemente do que a equipe de fiscalização considerou) e que o serviço de remoções de solos moles do lote 5 representaria meramente 0,13% do valor contratual, razão pela qual não seria significante.
Análise da SeinfraPortoFerrovia
25.	Não obstante as alegações do Sr. Jorge esclarecendo que não houve imprecisão ou insuficiência de sondagens no âmbito do projeto básico para caracterização dos materiais a serem escavados, reconheceu que em algumas áreas houve insuficiência em função da presença de mata fechada ou da proibição de acesso por parte dos proprietários das áreas. 
26.	Corroborando com esta circunstância, ao responder a oitiva solicitada pelo Tribunal na esfera do Acórdão 2.371-2011-TCU-Plenário, que suspendeu a execução das obras, a Valec informou que não daria continuidade às obras até que o projeto executivo estivesse concluído 'com a respectiva análise, identificação e caracterização dos materiais, inclusive com a realização de sondagens complementares' (peça 132, p. 6) .
27.	Este fato evidencia a debilidade dos estudos geotécnicos utilizados para quantificação e caracterização dos materiais à época de elaboração do projeto básico. Ademais, as questões relacionadas à presença ou não de solos moles no lote 5 e de materiais de 3ª categoria no lote 7 surgiram em decorrência dos pontos acima expostos. 
28.	Se naquela oportunidade as sondagens tivessem sido realizadas adequadamente, teria sido possível identificar as interferências necessárias ao detalhamento das quantidades e custos para o empreendimento, não sendo necessário a complementação de estudos e sondagens no momento da elaboração do projeto executivo e nem essas indagações teriam vindo à tona de modo a terem que ser solucionadas por meio de medida cautelar, implicando no atraso das obras.
29.	Ainda, ressalta-se que em razão da ausência de estudos adequados e suficiência de sondagens, o Acórdão 3.301-2011-TCU-Plenário determinou que a Valec:
 (...) 
9.2.3. conclua os projetos executivos dos lotes 5, 5A, 6 e 7 e apresente ao Tribunal tão logo estejam concluídos, contemplando, necessariamente, os estudos e impacto financeiro de cada uma das ações abaixo:
 (...) 
9.2.3.4. promover estudo para quantificar os serviços de escavações de materiais de 1ª, 2ª, 3ª categorias e solos moles, permitindo o conhecimento real dos quantitativos e serviços necessários para os lotes 5, 6 e 7;
30.	Adicionalmente, esta unidade técnica, ao examinar os argumentos trazidos aos autos pela Valec com vistas a obter a revogação da medida cautelar que incidia sobre os Contratos 59/2010 (lote 6) e 60/2010 (lote 7) , constatou que as sondagens realizadas foram bastante aquém do número de sondagens que deveriam ser realizadas pela entidade quando comparada com os critérios da Publicação IPR 742/2010 (peça 173, peca 414, p. 13) .
31.	No que diz respeito à baixa representatividade do valor contratual do serviço de remoções de solos moles do lote 5, vale destacar que esse fato não autoriza o descumprimento do art. 6º, inciso IX, da Lei 8.666/1993, que estabelece que o projeto básico deve conter o conjunto de elementos necessários e suficientes, com nível de precisão adequado, para caracterizar a obra, bem como possibilitar a avaliação do custo da obra e a definição dos métodos e do prazo de execução. Portanto, se o projeto básico tivesse sido elaborado como a Lei preconiza, não seria necessário prever acréscimo contratual. 
C)	Seleção de Método Construtivo Antieconômico e Não Usualmente Aplicado nas Obras Ferroviárias Para Produção de Diversos Tipos de Concreto, a Exemplo do Concreto para as Obras de Arte Especiais, nos Lotes 5, 5A,6 e 7.
Razões de Justificativa
32.	O ex-superintendente alega que a definição de método executivo de concretos a serem empregados nas composições de custos unitários para os diversos tipos de concreto não era de responsabilidade da Superintendência de Projetos (Supro) , e sim da Superintendência de Construção (Sucon) , conforme preconizado no Regimento Interno da Valec à época (peça 119, p.19-20) . Em razão disso, defende que não tem como ser responsabilizado pela impropriedade apontada pelo Tribunal.
Análise da SeinfraPortoFerrovia
33.	Embora a responsabilidade direta pela análise e confecção da composição de preços unitários dos serviços e obras de engenharia fosse da Sucon, era de competência da Supro analisar e submeter os projetos básicos à aprovação da Diretoria-Executiva, de acordo com o Regimento Interno da Valec à época (peça 119, p. 18) . 
34.	Isto significa que esta superintendência tinha a incumbência de examinar o projeto básico com o fito de verificar se a metodologia prevista para a produção de concreto era a mais econômica. Todos os lotes possuíam quantidade representativa de concreto, tornando claramente visível que a metodologia mais adequada e econômica era a produção em usina de concreto. Mas, por falta de cautela na análise do projeto básico foi selecionado de forma imprópria método antieconômico para produção dos concretos.
35.	Esta negligência do gestor contribuiu para que o Tribunal determinasse por meio do Acórdão 3.301-2011-TCU-Plenário: 
 (...) 
9.2.3.2. elaborar as composições de preços unitários para a produção dos diversos concretos com central fixa de concreto com produção de 180 m³/h, central móvel de concreto com produção de 60 m³/h e com caminhão betoneira no próprio local da aplicação;
9.2.3.3. promover estudo para cada uma das obras de arte especiais, levando em conta as distâncias de transporte, e selecionar a metodologia para produção dos concretos que for mais vantajosa para a Administração Pública;
D)	Insuficiência de Estudos para Definição das Jazidas de Areia e Brita com Impacto no Modelo de Aquisição (Comercial x Explorada) , na Distância Média de Transporte (DMT) e no Uso da Areia Artificial, Subproduto da Britagem, para Compor o Traço dos Diversos Concretos, nos Lotes 5, 5A, 6 e 7
Razões de Justificativa
36.	Esclareceu que as distâncias médias de transportes (DMTs) consideradas nas composições que utilizaram os insumos areia e brita seriam alteradas em função das extensões reais empregadas, estando prevista, portanto, a repactuação dos custos. 
37.	Complementa defendendo que as distâncias poderiam vir a ser modificadas em decorrência da alteração da posição do canteiro de obras pela construtora, mas que isso não significava imprecisão do projeto básico. 
38.	Nesse sentido, informou que no projeto básico do lote 5A foi escolhida uma pedreira comercial do lado direito da ferrovia e em virtude disso o canteiro de obras seria na margem direita do rio, tendo como base Bom Jesus da Lapa. Porém, a construtora decidiu implantar o canteiro na margem esquerda em razão de ter escolhido como base logística a cidade de Serra do Ramalho. Dessa maneira, optou, também, por uma pedreira comercial no lado esquerdo da ferrovia.
39.	Quanto à utilização de areia artificial, informou que foi analisada a possibilidade de sua utilização, no entanto, a opção foi preterida visto que o volume estimado para sua produção ser insuficiente quando comparado com as quantidades necessárias de agregado miúdo. 
Análise da SeinfraPortoferrovia
40.	Os estudos de disponibilidade dos materiais na região da obra realizados na fase de projeto básico devem ser precisos com a finalidade de averiguar as distâncias de transporte que serão, de fato, utilizadas, de maneira a minimizar possíveis modificações durante a execução da obra. 
41.	Destarte, a exatidão dos estudos tem como um dos objetivos não conferir discricionariedade à executora da obra quanto à decisão de mudança de canteiro de obra e de jazidas, ocasionando mudanças nas DMTs e, consequentemente, nos valores da planilha orçamentária. 
42.	A definição de pedreira na fase de execução da obra demonstra que os estudos e mapeamento das jazidas não foram realizados a contento no âmbito do projeto básico, resultando em orçamento base da licitação com a previsão de distâncias de transportes inadequadas.
43.	Nesse contexto, no intuito de precisar a localização das jazidas de areia e brita, de definir as DMTs, e para que assim a planilha orçamentária retratasse a realidade dos serviços que estavam sendo executados, o Acórdão 3301/2011-TCU-Plenário, que manteve a medida cautelar suspendendo o andamento das obras da Fiol, determinou:
 (...) 
9.2.3.7. concluir os estudos de localização das jazidas de areia e brita, que deveriam ter sido realizados na fase de projeto básico, a fim de verificar as reais distâncias de transporte que serão utilizadas nos serviços explícitos de transportes e nas composições que possuem composições auxiliares de transporte, e exemplo dos dormentes de concreto, considerando o real posicionamento dos canteiros de obras;
9.2.3.8. estudar a viabilidade técnica e econômica de se utilizar a areia artificial, subproduto da britagem, na composição dos concretos, juntamente com a areia natural, contemplando a redução das distâncias de transporte; e
44.	Atinente a este assunto, cabe trazer à baila o enunciado da Jurisprudência Selecionada, originado do Acórdão 331/2009-TCU-Plenário, de relatoria do Min. Augusto Nardes:
A Administração deve adotar as medidas pertinentes para que os projetos básicos atinentes à execução das obras estejam de acordo com o disposto no art. 6º, inciso IX, da Lei 8.666/1993 e, especificamente, contemplem estudo de jazidas de solo que comprove a viabilidade de utilização das áreas de empréstimo indicadas, bem assim demonstrativo da economicidade das alternativas escolhidas, com a finalidade de se conferir maior precisão e confiabilidade aos quantitativos e/ou preços unitários dos serviços de transporte do material de empréstimo.
45.	Assim, o Tribunal já havia alertado à Administração quanto à importância da qualidade dos projetos básicos de obras, especificamente, neste caso, relacionado aos estudos de jazidas de solo de modo a precisar as DMTs.
E)	Adoção na Planilha Orçamentária de Serviços por Administração, com Quantidades em Horas de Máquinas e Pessoal, Sem a Identificação do Objeto que se Pretende Executar, nos Lotes 5,6,7.
Razões de Justificativa
46.	O Sr. Jorge, a fim de se resguardar, enviou o memorando 290/2011-SUPRO/RJ de 6/9/2011 ao Diretor de Engenharia (peça 119, p. 57 e 58) , informando que os itens das planilhas orçamentárias da Fiol concernentes aos Serviços por Administração seriam de responsabilidade da Sucon. 
47.	A Supro seria competente apenas pelos itens oriundos do desenvolvimento de projetos, a exemplo de: serviços preliminares; terraplenagem; pavimentação; obra de arte corrente (OAC) e drenagem; obras complementares; superestrutura e obra de arte especial (OAE) . Sendo assim, alegou que não poderia ser responsabilizado pela irregularidade indicada pelo Tribunal.
Análise da SeinfraPortoFerrovia
48.	Malgrado o envio do Memorando ao Diretor de Engenharia com vistas a salvaguardar-se, a Supro tinha como atribuição analisar e submeter os projetos básicos à aprovação da Diretoria-Executiva, de acordo com o Regimento Interno da Valec à época (peça 119, p. 18) . 
49.	Isto quer dizer que competia a esta superintendência examinar o projeto básico com o objetivo de certificar-se de que haveria indicação de quais serviços seriam realizados no âmbito dos 'Serviços por Administração', bem como elementos que permitiriam sua respectiva quantificação. Mas, por falta de cautela na análise do projeto básico foi incluído item em que estão inseridos o fornecimento de pessoal e equipamentos desassociados dos serviços a serem executados. 
50.	Essa imprecisão confere subjetivismo e discricionariedade ao fiscal da Valec e à empresa contratada quanto à definição dos serviços que serão executados com a referida verba, motivo pelo qual a Valec não deve adotar tais itens genéricos nos seus contratos e licitações, sem estarem especificados de forma clara e direta, com a identificação real do que se pretende executar.
51.	A previsão genérica, sem detalhamento, equivale à utilização de item com unidade em verba, impossibilitando a identificação precisa dos serviços contemplados pelo objeto e dos seus respectivos custos, contrariando o art. 6º, inciso IX, c/c o art. 7º, § 2º, inciso II, da Lei 8.666/1993.
52.	Nesse contexto, cita-se o enunciado da Jurisprudência Selecionada extraído do Acórdão 1.119/2010-TCU-Plenário, de relatoria do Min. Marcos Bemquerer, cuja redação é a seguinte:
É vedada a cotação de itens com a denominação de 'verba' na planilha orçamentária integrante do projeto básico, visto que referida planilha deve expressar a composição de custos unitários com detalhamento suficiente à sua precisa identificação.
53.	Ademais, pelo comando do item 9.2.3.9 do Acórdão 3301/2011-TCU-Plenário, o Tribunal determinou a exclusão do item 'Serviços por Administração' das planilhas contratuais dos lotes 5, 6 e 7.
F)	Ausência de Projeto que Dimensione e Quantifique as Armaduras do Concreto Armado e as Soluções das Fundações das Obras de Arte Especiais, nos Lotes 5, 5A, 6 e 7
Razões de Justificativa
54.	O manifestante assegura que o projeto básico continha cálculo estrutural das vigas e pilares, bem como a verificação das cargas em fundações, permitindo o dimensionamento das áreas de aço necessárias para a armadura principal.
55.	Em seguida, explicou que a utilização, unicamente, de taxas de armadura restringiu-se às peças cujas seções fossem iguais àquelas já adotadas em outras obras da Valec, tais como blocos e lajes. Alegou que o uso dessa taxa, na ocasião de a peça ser devidamente mensurada, não acarretaria distorções nos quantitativos de armaduras, e consequentemente não refletiria no orçamento da obra.
56.	Argumentou que em alguns projetos executivos de obras de arte especial já finalizados semelhantes aos dos lotes em questão, como os do lote 3 da Fiol (peça 120, p. 12) , não surgiram diferenças de valores que sinalizem para um possível acréscimo de custo além do que é previsto na Lei 8.666/1993.
57.	A título de confrontação entre obras que utilizaram a mesma sistemática de dimensionamento e cálculo de quantidades, encaminhou planilha comparativa dos quantitativos e dos serviços previstos no projeto básico com o projeto executivo da ponte sobre o rio São Francisco (peça 120, p. 27) , tal como o comparativo de sondagens do projeto básico e do projeto executivo no local da ponte sobre o rio das Rãs, indicando a precisão do projeto básico (peça 120, p. 22) . 
58.	Arguiu que sempre existirão diferenças entre as quantidades de concreto e armaduras comparando o projeto básico com o executivo, mas que isso é aceitável, contanto que não implique em aditivos contratuais acima dos 25% definido pela Lei 8.666/1993.
59.	Concluiu que a sistemática empregada no projeto básico de obras de arte especial não conduziria a resultados que implicariam em aditivos que pudessem vir a caracterizar um projeto básico deficiente, em razão da exatidão da localização das sondagens e da sua suficiência.
Análise da SeinfraPortoFerrovia
60.	De pronto, a alusão aos projetos executivos já finalizados de obras de arte especiais do lote 3 da Fiol, com o propósito de comprovar a adequação dos preços contratados, não prospera. As quatro pontes do lote 3 sofreram alteração da modalidade moldada in loco, com uso de formas de madeira e escoramento, para a modalidade pré-moldada, com o uso de formas metálicas e lançamento das vigas pré-moldadas. Desta maneira, o exemplo apresentado evidencia a ocorrência de mudanças substanciais na concepção das obras de artes especiais.
61.	Ressalte-se que no lote 7, as duas pontes sobre o rio das Fêmeas sequer foram contempladas pela campanha de sondagens, acarretando na ausência de estudo acerca do tipo e qualidade dos terrenos das fundações das referidas obras de artes especiais. 
62.	Insta destacar que projeto básico da ponte sobre o rio São Francisco contemplou somente oito furos de sondagem, mesmo possuindo aproximadamente 3 km de extensão, evidenciando a insuficiência dos estudos do subsolo do lote 5A. 
63.	Diante da insuficiência de furos e ausência de sondagens, destaca-se a necessidade de realização de sondagem em todas as obras de arte especial para a caracterização dos solos que receberão as cargas concentradas, caso contrário este cenário pode acarretar na aplicação de diversas soluções técnicas no dimensionamento das fundações das obras de arte especiais onerando o orçamento da obra.
64.	Vale salientar que as planilhas comparativas apresentadas, tanto das pontes do lote 3, quanto da ponte sobre o rio São Francisco, estão desacompanhadas dos projetos e memórias de cálculo dos quantitativos, motivo pelo qual carecem de elementos técnicos que as fundamentem e sustentem, não sendo possível aferir a compatibilidade entre os quantitativos realmente necessários e os adotados na planilha apresentada.
Conclusão sobre a responsabilidade do Sr. Jorge Antônio Mesquita Pereira de Almeida
65.	O Sr. Jorge Antônio Mesquita Pereira de Almeida, Superintendente de Projetos da Valec à época da irregularidade descrita nos tópicos anteriores, tinha como uma de suas atribuições a análise e o encaminhamento de projetos básicos à Diretoria-Executiva para aprovação. Ou seja, a Supro deveria examinar criteriosamente os estudos que caracterizavam as obras a serem posteriormente colocadas em licitação, certificando-se de que estavam revestidos dos elementos essenciais exigidos pela Lei 8.666/1993. 
66.	Nessa linha, cita-se o enunciado da Jurisprudência Selecionada auferido do Acórdão 2.756/2010-TCU-Plenário, de relatoria do Min. José Múcio Monteiro, cuja redação é a seguinte: 
Licitações de obras públicas somente devem ser realizadas após a elaboração de projetos básicos completos e executivos padrão, que contemplem os elementos necessários e suficientes para caracterizar a obra e possibilitar a sua correta avaliação (art. 6º, inciso IX, da Lei 8.666/1993) .
67.	Contrariando a Lei de Licitações e Contratos da Administração Pública, o recorrente assinou documentos permitindo a aprovação dos projetos básicos deficientes referentes aos lotes 5, 5A, 6 e 7 da Fiol, elaborados pelas empresas projetistas Ecoplan Engenharia Ltda e STE Serviços Técnicos de Engenharia S/A. (peças 12, 14 e 15) . 
68.	Perante as deficiências dos projetos básicos, dentre outras irregularidades, o Tribunal, além da audiência do Sr. Jorge, determinou medida cautelar paralisando as obras dos lotes mencionados, e exigiu explicações e correções da Valec a fim de que as obras pudessem ser retomadas, demonstrando a gravidade das consequências da atitude do então Superintendente de Projetos.
69.	 Como as justificativas da estatal não foram acatadas, as medidas cautelares foram mantidas e novas determinações foram emitidas pelo Acórdão 3301/2011-TCU-Plenário, de relatoria do Min. Weder de Oliveira. Nesse contexto, insta informar que as respostas do Sr. Jorge aos mesmos questionamentos direcionados à Valec replicam os mesmos argumentos explicitados pela estatal.
70.	Tais medidas cautelares foram sendo revogadas a partir do cumprimento das providências exigidas pelo Tribunal, nessa ordem: as obras do lote 5 (Contrato 58/2010) foram liberadas por meio do Acórdão 2.700/2013-TCU-Plenário, em seguida, as do lote 5A (Contrato 85/2010) pelo Acórdão 3.376/2013-TCU-Plenário, e por fim as dos lotes 6 e 7 (Contratos 59/2010 e 60/2010, respectivamente) , pelo Acórdão 1022/2014-TCU-Plenário, todos de relatoria do Ministro-Substituto Weder de Oliveira. Assim, as obras foram atrasadas em anos, o que poderia ter sido evitado caso o agente administrativo tivesse agido com diligência na atuação de suas atribuições. 
71.	As consequências da deficiência do projeto básico foram além disso. Pode-se elencar que, no âmbito do Fiscobras 2019, Fiscalização 88/2019, cuja auditoria teve por objeto fiscalizar as obras de construção do lote 7 da Fiol (Contrato 60/2010) , constatou-se que as providências informadas pela Valec que embasaram a autorização do retorno das obras, por intermédio do Acórdão 1022/2014-TCU-Plenário, não foram implementadas.
72.	Observou-se que, apesar da conclusão do projeto executivo, a planilha de medição do contrato não contemplava as alterações advindas do aprimoramento dos estudos realizados pela Valec em decorrência das determinações do TCU. Faz-se relevante mencionar que o Contrato 60/2010 sofreu nove aditivos que acrescentou aproximadamente R$ 52,2 milhões ao inicialmente contratado (R$ 535.729.183,11) (TC Processo 008.063/2019-2, peça 42, p. 19) .
73.	Outra questão a destacar é a baixa execução física das obras, excetuada a concernente ao lote 5A que foi concluído, como demonstra a figura a seguir:
Figura 1 - Execução física das obras
 
Fonte: site da Valec acessado em 12/8/2020 (https://www.valec.gov.br/ferrovias/ferrovia-de-integracao-oeste-leste/trechos/caetite-ba-barreiras-ba) 
74.	Essas situações são reflexos da ausência de cautela e zelo profissional do Sr. Jorge em aprovar a análise técnica dos projetos básicos deficientes, entendendo-se que essa atitude corroborou para que outras impropriedades surgissem. 
75.	Projetos básicos bem elaborados permitem a correta mensuração dos quantitativos dos serviços, diminuindo a subjetividade e a possibilidade de alterações no decorrer da obra. Mas, projetos deficientes possibilitam desconfiguração do objeto licitado, bem como a possível supressão de serviços essenciais à funcionalidade do objeto para viabilizar o contrato dentro dos aumentos percentuais legalmente previstos, com posterior licitação em separado dos serviços suprimidos. 
76.	Como se vê, o projeto básico não possuía todos os elementos insculpidos no art. 6º, inciso IX, da Lei 8.666/1993. E os argumentos colacionados pelo então Superintendente de Projetos em suas razões de justificativa não foram suficientes para materializar o contrário, nem tampouco a escusa de responsabilidade quanto a tal. Cabível, deste modo, a aplicação da multa prevista no art. 58, inciso II, da Lei Orgânica do TCU.
77.	Neste contexto, registram-se dois enunciados da Jurisprudência Selecionada, a saber: 'A adoção de projeto básico deficiente constitui irregularidade grave passível de aplicação de multa aos responsáveis, independentemente da consumação e da identificação de dano ao erário.' (entendimento extraído do Acórdão 707/2014-TCU-Plenário, de relatoria do Min. Benjamin Zymler) ; e: 'Aplica-se multa ao responsável pela aprovação de projeto básico deficiente' (entendimento extraído do Acórdão 510/2012-TCU-Plenário, de relatoria do Min. José Múcio Monteiro) .
78.	Ainda, a atitude do gestor público configura erro grosseiro, pois espera-se de agentes administrativos que ocupam cargos de superintendentes o conhecimento da necessidade e da importância de bons projetos básicos, e de que esses estudos são imperativos para evitar mudanças significativas de projeto que inviabilizem sua execução ou o desperdício de recursos públicos. Neste cenário, insta destacar enunciado do Boletim de Jurisprudência nº 248, retirado do Acórdão 2.860/2018-TCU-Plenário, de relatoria do Min. Substituto Augusto Sherman, a saber: 
O erro grosseiro a que alude o art. 28 do Decreto-lei 4.657/1942 (Lei de Introdução às Normas do Direito Brasileiro) , incluído pela Lei 13.655/2018, fica configurado quando a conduta do agente público se distancia daquela que seria esperada do administrador médio, avaliada no caso concreto.
79.	Portanto, se o responsável tivesse realizado uma análise cuidadosa da documentação entregue pelas empresas projetistas contratadas, teria notado a sua fragilidade, e não a encaminharia à Diretoria-Executiva para aprovação, causando as inúmeras consequências acima expostas.
80.	Nesse diapasão, em relação à aprovação da análise do projeto básico deficiente, em afronta à necessidade de diligência dos agentes administrativos quando atuam na defesa dos interesses do erário, será proposto rejeitar as razões de justificativa apresentadas pelo Sr. Jorge Antônio Mesquita Pereira de Almeida, que atestou os serviços de elaboração de projetos básicos com ausência de elementos essenciais, em afronta ao art. 6º, inciso IX, e 12 da Lei 8.666/1993, propondo-lhe a aplicação da multa prevista no art. 58, inciso II, da Lei 8.443/1992 c/c art. 268, inciso II, do Regimento Interno.
II - Audiências dos Srs. José Francisco das Neves e Luiz Carlos Oliveira Machado, Nelson Eustáquio Fernandes Gonçalves, Ricardo Humberto de Souza Wanderley. 
81.	Neste tópico são examinadas as razões de justificativas dos responsáveis atinentes ao adiantamento de pagamentos de 230.000 grampos elásticos, no valor de R$2.021.700,00, em afronta à Norma 80-EM-044A-58-8014 da Valec e os artigos 62 e 63, § 2º, incisos I e III, da Lei 4.320/1964, consoante os itens 9.2.3 e 9.2.4 do Acórdão 2371/2011-TCU-Plenário.
II. 1 - Razões de Justificativa
82.	O Srs. José Francisco das Neves e Luiz Carlos Oliveira Machado iniciam as defesas informando que assinaram a ordem de serviço para início do lote 7 (Contrato 60/2010) com as condições para execução de 'instalação de canteiro, pedreira, alojamento, instalação industrial e compra parcial de acessórios ferroviários' (peças 101 e 150) .
83.	Relataram que conforme negociações entre a Valec e o Ibama, havia a expectativa de liberação das obras e serviços entre os meses de março e abril de 2011, e que por esta razão, a Valec emitiu a ordem de serviço do Contrato 60/2010.
II. 2 - Razões de Justificativa
84.	Os Srs. Nelson Eustáquio Fernandes Gonçalves e Ricardo Humberto de Souza Wanderley argumentaram que mediante informação da contratada e orientação da supervisora de que o material estaria sendo entregue na obra, autorizaram a inclusão da quantidade do material na 4ª medição de serviços (peça 49) , e assim a aprovaram (peças 100 e 111) .
85.	 O Sr. Nelson assume que a primeira remessa foi entregue no lote 7 apenas em 25/6/2011 e a última remessa do material em 10/8/2011. Admitiu que o pagamento antecipado foi um equívoco e que deveria ter se atentado em cumprir à Norma 80-EM- 044A-58-8014 da Valec. Por este motivo, o valor referente à retenção de 15% do valor total medido foi estornado na 6ª medição de serviços (peça 100, p. 16) .
86.	Acreditam que com tal providência e tendo em vista que os materiais foram entregues, como demonstrado por fotografias encaminhadas (peça 100, p. 3-7) , poder-se-ia afirmar que não houve prejuízo ao erário.
II. 3 - Análise da SeinfraPortoFerrovia
87.	Incialmente, ressalta-se que, segundo o relatório de auditoria (peça 71, p. 40) , as obras do lote 7 sequer possuíam Licença de Instalação, motivo suficiente para que os Srs. José Francisco das Neves e o Sr. Luiz Carlos Oliveira Machado não assinassem a ordem de serviço para início das obras, pois este fato reforçava a distância e a imprevisibilidade do momento de aplicação dos 230.000 grampos comprados no valor de R$ 2.021.700,00, medidos, pagos e que até o momento da vistoria in loco da equipe de auditoria não tinham sido entregues.
88.	A mera expectativa de liberação das obras e a informação de que o material estaria sendo entregue não desobrigam os gestores de cumprirem os regramentos que envolvem seus ofícios, como, por exemplo, a Norma 80-EM- 044A-58-8014 da Valec e os artigos 62 e 63, § 2º, incisos I e III, da Lei 4.320/1964.
89.	Neste contexto, cabe mencionar os seguintes enunciados da Jurisprudência Selecionada: 'A antecipação de pagamento somente deve ser admitida em situações excepcionais, devidamente justificadas pelo interesse público e observadas as devidas cautelas e garantias.' (extraído do Acórdão 1.565/2015-TCU-Plenário, de relatoria do Min. Vital do Rêgo) ; e 'Para fins de responsabilização perante o TCU, pode ser tipificada como erro grosseiro (art. 28 do Decreto-lei 4.657/1942 - Lei de Introdução às Normas do Direito Brasileiro) a autorização de pagamento sem a devida liquidação da despesa.' (extraído do Acórdão 2.699/2019-TCU-1ª Câmara, de relatoria do Min. Vital do Rêgo) .
90.	 Ainda mais, de acordo com a resposta ao Ofício de Requisição 07-269/2011/Secob-4 (peça 7, p. 2) , a aplicação dos grampos elásticos e demais acessórios seria apenas no 8º mês após o início dos serviços nos lotes 5 e 7 e no lote 6 no 12º mês após o início dos serviços, demonstrando a desnecessidade de aquisição dos materiais naquela oportunidade.
91.	Pode-se dizer que a medição foi irregular, já que as evidências apontaram a ausência de entrega dos grampos à época da medição (25/5/2011) , e mesmo em 8/7/2011, data da vistoria in loco pela equipe de auditoria, somente 66.080 grampos elásticos encontravam-se na obra. Conforme documentação acostada à peça 25, a previsão de entrega dos 163.920 grampos restantes era para o período entre os dias 11 e 18/7/201. Mas, de acordo com a informação do Sr. Nelson, a última remessa foi entregue em 10/8/2011.
92.	Pelo fato de que o consórcio construtor detinha nota fiscal confirmando a compra dos 230.000 grampos elásticos (peça 25) e de que foram entregues, considera-se que não houve prejuízo ao erário, mas não sana o fato de terem violado normas as quais os responsáveis estavam submetidos. 
93.	Em face da análise promovida, propõe-se acatar parcialmente as razões de justificativa apresentadas pelos Srs. José Francisco das Neves (Diretor Presidente da Valec, à época) , Luiz Carlos Oliveira Machado (Diretor de Engenharia da Valec, à época) , Ricardo Humberto de Souza Wanderley (Superintendente Regional da Valec no lote 7 da Fiol, à época) e Nelson Eustáquio Fernandes Gonçalves (Engenheiro Residente da Valec no lote 7 da Fiol, à época) , uma vez que não foram suficientes para sanear integralmente a irregularidade de compra de 230.000 grampos elásticos muito antes da efetiva utilização, que não tinham sido entregues até o momento da medição, contribuindo para o pagamento antecipado no valor de R$ 2.021.700,00, em afronta aos artigos 62 e 63, § 2º, incisos I e III, da Lei 4.320/1964 e à Norma 80-EM-044A-58-8014 da Valec. Propõe-se, ainda, individualmente, a aplicação da multa prevista no art. 58, inciso II, da Lei 8.443/1992 c/c art. 268, inciso II, do Regimento Interno.
III - Atendimento às determinações 
94.	Apesar de esta instrução tratar-se precipuamente de análise de audiências realizadas sob o comando do Acórdão 2371/2011-TCU-Plenário, nada impede o exame, neste momento, do atendimento às determinações constantes naquele decisium e nos Acórdãos 3.301/2011, 3.376/2013 e 1.022/2014, todos do Plenário desta Corte, tendo como relator o Min. Weder de Oliveira. 
III. 1 - Acórdão 2371/2011-TCU-Plenário
 (...) 
9.3 determinar à Valec que, no prazo de 30 (trinta) dias, adote medidas para apurar a responsabilidade da empresa STE Engenharia S.A., responsável pela elaboração da quarta medição do contrato de execução do lote 7 da Fiol, por descumprimento contratual em face da medição irregular de 230.000 grampos elásticos, configurando pagamento indevido no valor de R$ 2.021.700,00, em desconformidade com os artigos 62 e 63, § 2º, incisos I e III, da Lei nº 4.320/1964 e com a Norma 80-EM-044A-58-8014 da Valec, e apresente as medidas adotadas a este Tribunal.
95.	O item 7.3, letra k, do anexo I (Termo de Referência) do Edital de Concorrência 13/10, que tinha como objeto a contratação de empresa supervisora de obras da Fiol, estabeleceu que uma de suas atribuições era 'Elaborar as medições dos serviços realizados pela construtora, executando todos os serviços necessários a sua quantificação - levantamentos de campo, memória de cálculo e montagem da medição de acordo com o padrão estabelecido pela VALEC'.
96.	Sendo assim, a medição irregular de que tratou o tópico anterior foi elaborada e assinada pelo Coordenador Técnico Alexandre Carrara da STE Engenharia S.A., supervisora do lote 7 da Fiol. Por esta razão, o Tribunal determinou à Valec a adoção de medidas ou sanções contratuais cabíveis à referida supervisora.
97.	Em resposta, a Valec informou ter tomado as medidas necessárias para que a empresa STE - Serviços Técnicos de Engenharia S.A., detentora do Contrato 101/10, fosse advertida e que fossem observados e atendidos todos os procedimentos para medição de serviços realizados pela construtora do lote 7, especialmente aqueles determinados nas Normas e Especificações de Medição de Serviços da Valec, bem como as disposições da Lei 8.666/1993 (peça 115, p. 30) , 
98.	Em virtude de os grampos elásticos terem sido entregues na obra, não constituindo prejuízo ao erário, de esta instrução propor multa aos gestores responsáveis pelo adiantamento de pagamento, e de adoção das providências pela Valec, considerar-se-á cumprida a determinação prolatada no item 9.3 do Acórdão 2.371-TCU-Plenário.
III. 2 - Acórdão 3301/2011-TCU-Plenário
99.	De acordo com o item 9.3 do Acórdão 1022/2014-TCU-Plenário, o item 9.2.3 e os subitens 9.2.3.5, 9.2.3.6 e 9.2.3.9 do Acórdão 3301/2011-TCU-Plenário foram considerados pendentes de cumprimento integral, sendo analisados a seguir:
III. 2. 1 - Item 9.2.3 
 (...) 
9.2. determinar à Valec que:
9.2.3. conclua os projetos executivos dos lotes 5, 5A, 6 e 7 e apresente ao Tribunal tão logo estejam concluídos, contemplando, necessariamente, os estudos e impacto financeiro de cada uma das ações abaixo:
 (...) 
100.	A Valec tem encaminhado os estudos referentes aos projetos executivos sempre que demandada desde a prolação das medidas cautelares que suspenderam as obras dos lotes 5, 5A, 6 e 7 da Fiol. No entanto, repetidas vezes foram considerados incompletos pela unidade técnica como pode-se contatar, por exemplo, nas instruções que embasaram os Acórdãos 2.700/2013-TCU-Plenário (revogação da cautelar que suspendia as obras do lote 5) e 3.376/2013-TCU-Plenário (revogação da cautelar que suspendia as obras do lote 5A) (peças 268, p.12; 335, p. 10) .
101.	Já a instrução que subsidiou o Acórdão 1022/2014-TCU-Plenário, cujo teor revogou a cautelar que incidia sobre os contratos concernentes aos lotes 6 e 7, destacou que acerca do item 9.2.3 do Acórdão 3.301/2012-TCU-Plenário (conclusão dos projetos executivos) , os estudos encaminhados e os documentos complementares ao projeto entregues por meio do Ofício 797/2014-PRESI (peça 386) incorporaram o resultado das sondagens complementares aos quantitativos de projeto.  Porém, o atendimento integral do referido item dependia do cumprimento dos seus desdobramentos, subitens 9.2.3.4, 9.2.3.5 e 9.2.3.6 (peça 414, p. 30) .
102.	Como o subitem 9.2.3.4 foi considerado atendido pelo Acórdão 1022/2014-TCU-Plenário, restou apenas o cumprimento dos subitens 9.2.3.5 e 9.2.3.6, considerados cumpridos como será demonstrado em tópico posterior.
103.	Tendo em vista, também, que a Valec encaminhou documentos em complemento aos projetos executivos dos lotes 5, 5A, 6 e 7 por meio do Memorando 297/DIPLAN, de 1/6/2015 (peça 446) , considerar-se-á cumprida esta determinação.
III. 2. 2 - Subitens 9.2.3.5 e 9.2.3.6
	(...) 
9.2. determinar à Valec que:
 (...) 
9.2.3.5 realizar sondagens em todas as obras de arte especiais dos lotes 5, 5A, 6 e 7, em quantidade compatível com a extensão e quantidade de apoios de cada uma das obras de artes especiais; 
9.2.3.6 concluir os projetos executivos das obras de artes especiais dos lotes 5, 5A, 6 e 7, contemplando as soluções de fundações e dimensionamento das estruturas, com detalhamento da metodologia construtiva (ex: moldada in loco x pré-moldada) ;
104.	No exame realizado à peça 414, que embasou o Acórdão 1022/2014-TCU-Plenário, a unidade técnica depreendeu que a Valec não tinha concluído as sondagens nem os projetos executivos das obras de artes especiais. Em razão disso, o Tribunal considerou que os referidos subitens estavam pendentes de cumprimento integral.
105.	Por meio do Ofício 1702/2017-PRESI, de 16/5/2017 (peça 448) , a Valec encaminhou esclarecimentos quanto a estes subitens. Nele esclareceu que reanalisou todas as obras de artes especiais adequando as interferências existentes nos projetos com objetivo de atender às necessidades específicas de cada lote, minimizando os riscos de acidentes e/ou interrupção de serviços.
106.	Informou que a partir desta reanálise, os projetos estavam sendo elaborados de forma segura e em conformidade com a via projetada. Comunicou que a conclusão destes estudos estava ocorrendo concomitantemente à execução de investigações de subsolo complementares e ao avanço das obras da ferrovia, permitindo a compatibilização entre a quantidade de sondagens, a extensão e o número de apoios. Corroborando com essas informações, a entidade trouxe tabelas contendo dados a respeito das sondagens complementares já realizadas.
107.	Argumentou que em virtude da não finalização de todos os projetos, as informações que permitiriam o conhecimento total do empreendimento não foram obtidas em sua plenitude. No entanto, tais informações foram tratadas sob um viés de inferência e análise de risco, considerando cenários conservadores, que possibilitaram estimar seu reflexo sobre o valor contratado.
108.	Dessa forma, embora o custo exato da obra ainda não seja conhecido, a Valec alegou que as incertezas associadas ao projeto do empreendimento foram reduzidas a ponto de se constatar a improbabilidade de extrapolação dos 25% de acréscimo contratual estabelecido na Lei 8.666/1993.
109.	Também, por meio do Ofício 3768/2018-PRESI, de 15/8/2018 (peça 449) , a Valec encaminhou informações complementares em direção a obter cumprida as determinações constantes destes subitens, como boletins de sondagens e projetos de obras especiais.
110.	Adicionalmente, a Valec se propôs a adotar novos procedimentos e revisar os já existentes, de modo a assegurar a execução de obras e serviços em conformidade com as especificações técnicas e respectivas medições compatíveis com a execução física dessas obras e serviços.
111.	Diante do exposto, conclui-se que a Valec demonstrou que tem envidado esforços para cumprir as determinações do TCU, e por isso, propor-se-ão atendidos os subitens 9.2.3.5 e 9.2.3.6 do Acórdão 3301/2011-TCU-Plenário.
III. 2. 3 - Subitem 9.2.3.9
 (...) 
9.2. determinar à Valec que:
9.2.3.9. excluir os 'Serviços por Administração' das planilhas contratuais dos lotes 5, 6 e 7;
112.	Em atendimento à solicitação desta unidade técnica, a Valec encaminhou informações complementares sobre o cumprimento das determinações exaradas concernentes às obras da Fiol, dentre elas de que:
...os contratos de construção, por sua vez, foram retomados para realização do planejamento das obras e mobilização dos canteiros e, ainda, para possibilitar a elaboração dos projetos executivos das obras de arte especiais e a adequação das planilhas contratuais, a exemplo da exclusão do item 'Serviços por Administração', conforme determinação pelo TCU (peça 446, p. 66) .
113.	A estatal enviou por intermédio do Ofício 1738/2016-PRESI, de 16/5/2016 (peça 447) , cópia do 1º termo aditivo do Contrato 6/2014, que substituiu o Contrato 58/2010 referente ao lote 5, e sua respectiva Nota técnica 82/2014-SUCON-BSB, contendo as justificativas e itens contemplados, dentre eles, a supressão do item 'Serviço por Administração'.
114.	No que concerne aos contratos que abrangem as obras dos lotes 6 e 7, a Valec encaminhou por meio do Memorando 1130/2015-SUCON, de 11/6/2015 (peça 446, p. 49-59) , os termos aditivos que concretizaram a exclusão do item 'Serviços por Administração'.
115.	Propõe-se, assim, considerar cumprida as determinações constantes dos aludidos subitens.
III. 3 - Acórdão 3.376/2013-TCU-Plenário
116.	Na análise da revogação da medida cautelar que incidia sobre o Contrato 85/2010 (lote 5A) , a unidade técnica ressaltou que a mesma não se deu a partir do projeto executivo completo, na forma preconizada na norma 80-EG-000A-11-0000, tendo em vista que não tinham sido apresentados os relatórios finais, memoriais de cálculo de quantitativos, especificações técnicas, composições de custo unitários dos serviços apresentados, e o ato formal de aprovação do projeto.
117.	Devido à apresentação do projeto executivo de maneira incompleta, a unidade técnica argumentou não ser possível aferir os quantitativos presentes na planilha orçamentária encaminhada pela Valec (peça 309, p. 19-22) , bem como na impossibilidade de verificar se os preços acordados entre a entidade e o consórcio construtor para os itens novos acrescidos encontravam-se dentro dos parâmetros do mercado. Assim sendo, o Tribunal exarou a seguinte determinação:
 (...) 
9.4.  determinar à Valec que apresente a este Tribunal em 30 (trinta) dias: 
9.4.1. relatórios finais, memoriais de cálculo de quantitativos, todas as especificações técnicas e as composições de custos unitários dos serviços nos termos da especificação técnica 80-EG-000A-11-0000; 
9.4.2. análise dos novos preços inseridos no contrato 85/2010 e os atos de aprovação do projeto executivo do Lote 5A;
118.	Em atendimento ao Ofício 842/2013-TCU/SecobHidroferrovia, de 10/12/2013 (peça 341) , que demandou os documentos mencionados no decisium supratranscrito, a Valec os apresentou por meio do Ofício 203/2014-PRESI, de 16/1/2014 (peças 372 a 382) .
119.	Propõe-se, assim, considerar cumprida as determinações constantes dos aludidos subitens.
III. 4 - Acórdão 1022/2014-TCU-Plenário
120.	A revogação das medidas cautelares e o consequente início das obras dos lotes 6 e 7 ficaram condicionadas à apresentação pela Valec de cronogramas baseados em elementos que garantissem a boa gestão e controle de todas as atividades que contribuiriam para a conclusão do empreendimento, visando mitigar o risco de que as obras fossem executadas do modo que melhor conviessem às construtoras, bem como tentar garantir de que elas cumpririam os prazos previstos, para tanto esta Corte emitiu a seguinte determinação:
 (...) 
9.5. determinar à Valec Engenharia, Construções e Ferrovias S.A., com fundamento no art. 43, inciso I, da Lei 8.443/1992 c/c o art. 250, II, do Regimento Interno do TCU, que apresente a este Tribunal, em 30 dias:
9.5.1. identificação dos segmentos passíveis de iniciar a execução, quais sejam, aqueles cujas investigações geotécnicas estejam em conformidade com os critérios estabelecidos pela Publicação IPR 742 do Departamento Nacional de Infraestrutura de Transportes; os segmentos que terão que ter as investigações complementadas, considerando especialmente os cortes mais relevantes em termos de volume de material a ser escavado e aqueles cuja quantidade de sondagens necessárias para a observância do normativo seja mínima; bem como cronograma de execução de sondagens elaborado de forma a liberar novos segmentos passíveis de execução, sendo recomendável o envio das seguintes informações:
9.5.1.1. gráfico de Gantt e caminho crítico com base no real cronograma de execução das obras, contendo as atividades a cargo da Valec e de outras contratadas, tais como as que precedem a obtenção das licenças ambientais, as que precedem a desapropriação e os eventuais estudos antropológicos e arqueológicos;
9.5.1.2. diagrama unifilar com precisão adequada para contemplar a localização de cada frente de serviço e a época em que tais serviços serão executados;
9.5.1.3. cronograma detalhado por frentes de serviço - com base no diagrama unifilar;
9.5.1.4. marcos contratuais - caracterizados pelos serviços mais relevantes entre aqueles do caminho crítico;
9.5.1.5. histograma dos insumos mais relevantes, de forma a garantir que as construtoras realizarão as obras dentro do prazo previsto e que a Valec terá os elementos para adequadamente gerenciá-las; e
9.5.1.6. plano de ataque às obras, considerando os subitens antecedentes.
121.	Em resposta ao solicitado pelo Ofício 202/2014-TCU/SecobHidroferrovia, de 5/5/2014 (peça 420) , a Valec apresentou a documentação demandada pelo decisium supratranscrito por meio dos Ofícios 1915/2014-PRESI, de 11/6/2014, e 1936/2014-PRESI, de 12/6/2014 (peças 442 e 443) .
122.	Dito isso, propõe-se considerar cumprida a referida determinação.
CONCLUSÃO
123.	A presente instrução teve por finalidade analisar as alegações de defesa apresentadas em resposta às audiências realizadas em virtude das irregularidades verificadas no âmbito da Fiscalização 269/2011 (Fiscobras 2011) , bem como as demais determinações não relacionadas à medida cautelar ou à IG-P contempladas no Acórdão 2371/2011-TCU-Plenário, de relatoria do Min. Substituto Weder de Oliveira.
124.	Um dos achados da mencionada fiscalização foi a deficiência dos projetos básicos, cujos estudos subsidiaram a contratação das obras dos lotes 5, 5A, 6 e 7. Diante das consequências desse fato, o Tribunal, dentre outras medidas, determinou a paralisação das obras, adequações dos projetos por parte da Valec e a audiência do responsável por aprovar a análise dos projetos básicos deficientes em afronta ao art. 6º, inciso IX, e 12 da Lei 8.666/1993.  
125.	Verificou-se que as alegações de defesa trazidas aos autos pelo gestor, Sr. Jorge Antônio Mesquita Pereira de Almeida (ex-superintendente de projetos da Valec) , não foram suficientes para sanear a irregularidade a ele atribuída, propondo-lhe a aplicação da multa prevista no art. 58, inciso II, da Lei 8.443/1992 c/c art. 268, inciso II, do Regimento Interno.
126.	Outro achado da fiscalização foi o adiantamento de pagamento de 230.000 grampos elásticos, no valor de R$ 2.021.700,00, no âmbito do contrato de execução do lote 7 da Ferrovia Oeste-Leste, contrariando a Norma 80-EM- 044A-58-8014 da Valec, bem como os artigos 62 e 63, § 2º, incisos I e III, da Lei 4.320/1964.
127.	Em resposta a este fato, esta Corte determinou a audiência dos responsáveis e a adoção pela Valec de providências a fim de apurar a responsabilidade da empresa STE Engenharia S.A., responsável por elaborar a medição que autorizou o pagamento antecipado dos grampos elásticos.
128.	Após o devido exame, constatou-se que as justificativas de defesa apresentadas pelos Srs. José Francisco das Neves (Diretor Presidente da Valec, à época) , Luiz Carlos Oliveira Machado (Diretor de Engenharia da Valec, à época) , Ricardo Humberto de Souza Wanderley (Superintendente Regional da Valec no lote 7 da Fiol, à época) e Nelson Eustáquio Fernandes Goncalves (Engenheiro Residente da Valec no lote 7 da Fiol, à época) não foram suficientes para sanear as irregularidades a eles atribuídas, propondo-lhes aplicação da multa prevista no art. 58, inciso II, da Lei 8.443/1992 c/c art. 268, inciso II, do Regimento Interno.
129.	Também, aferiu-se que a Valec cumpriu a determinação em adotar medidas a apurar a responsabilidade da empresa supervisora por ter elaborado a medição que viabilizou o adiantamento de pagamentos dos grampos elásticos.
130.	Por fim, foram consideradas cumpridas as determinações consignadas no item 9.2.3 e subitens 9.2.3.5, 9.2.3.6 e 9.2.3.9 do Acórdão 3.301/2011; item 9.4 e subitens 9.4.1 e 9.4.2 do Acórdão 3.376/2013; e item 9.5 e subitens 9.5.1.1, 9.5.1.2, 9.5.1.3, 9.5.1.4, 9.5.1.5 e 9.5.16 do Acórdão 1022/2014-TCU-Plenário tendo como relator o Min. Substituto Weder de Oliveira.
PROPOSTA DE ENCAMINHAMENTO
131.	Em face do exposto, submetam-se os autos à consideração superior, propondo: 
a)	rejeitar as razões de justificativas apresentadas pelo Sr. Jorge Antônio Mesquita Pereira de Almeida (CPF XXX.332.917-XX) , em virtude da aprovação de análise técnica de projeto básico deficiente concernentes aos lotes 5, 5A, 6 e 7 da Ferrovia de Integração Oeste-Leste, em afronta aos arts. 6º, inciso IX, e 12 da Lei 8.666/1993;
b)	acatar parcialmente as razões de justificativas oferecidas pelos Srs. José Francisco das Neves (CPF XXX.833.301-XX) ; Luiz Carlos Oliveira Machado (CPF XXX.706.987-XX) ; Ricardo Humberto de Souza Wanderley (CPF XXX.838.474-XX) ; Nelson Eustáquio Fernandes Gonçalves (CPF XXX.415.456-XX) em razão da compra antecipada de 230.000 grampos elásticos muito antes para efetiva utilização, que não tinham sido entregues até o momento da medição;
c)	aplicar ao Sr. Jorge Antônio Mesquita Pereira de Almeida (CPF XXX.332.917-XX) , a multa prevista no art. 58, inciso II, da Lei 8.443/1992 c/c art. 268, inciso II, do Regimento Interno, fixando-lhe o prazo de 15 (quinze) dias, a contar das notificações, para que comprove, perante o Tribunal (art. 214, inciso III, alínea 'a', do Regimento Interno) , os recolhimentos das dívidas aos cofres do Tesouro Nacional, atualizadas monetariamente desde a data do acórdão que vier a ser proferido até a dos efetivos recolhimentos, se forem pagas após o vencimento, na forma da legislação em vigor;
d)	aplicar aos Srs. José Francisco das Neves (CPF XXX.833.301-XX) ; Luiz Carlos Oliveira Machado (CPF XXX.706.987-XX) ; Ricardo Humberto de Souza Wanderley (CPF XXX.838.474-XX) ; Nelson Eustáquio Fernandes Gonçalves (CPF XXX.415.456-XX) individualmente, a multa prevista no art. 58, inciso II, da Lei 8.443/1992 c/c art. 268, inciso II, do Regimento Interno, fixando-lhes o prazo de 15 (quinze) dias, a contar das notificações, para comprovarem, perante o Tribunal (art. 214, inciso III, alínea 'a', do Regimento Interno) , os recolhimentos das dívidas aos cofres do Tesouro Nacional, atualizadas monetariamente desde a data do acórdão que vier a ser proferido até a dos efetivos recolhimentos, se forem pagas após o vencimento, na forma da legislação em vigor;
e)	autorizar, com fundamento no art. 26 da Lei 8.443/1992 c/c o art. 217 do Regimento Interno, o parcelamento da dívida em até trinta e seis parcelas mensais e sucessivas, desde que solicitado pelos responsáveis e o processo não tenha sido remetido para cobrança judicial, fixando o vencimento da primeira parcela em quinze dias, a contar do recebimento da notificação, e o das demais a cada trinta dias, devendo incidir sobre cada parcela os correspondentes encargos legais, na forma prevista na legislação em vigor, esclarecendo aos responsáveis que a falta de pagamento de qualquer parcela importará no vencimento antecipado do saldo devedor (art.  217, § 2º, do RITCU) ; e
f)	autorizar, desde logo, nos termos do art. 28, inciso II, da Lei 8.443/1992, a cobrança judicial das dívidas caso não atendidas as notificações e não seja possível o desconto determinado;
g)	considerar cumpridas as determinações à Valec exaradas nos itens 9.3 do Acórdão 2.371/2011; 9.2.3 e subitens 9.2.3.5, 9.2.3.6 e 9.2.3.9 do Acórdão 3.301/2011; 9.4 e subitens 9.4.1 e 9.4.2 do Acórdão 3.376/2013; e 9.5 e subitens 9.5.1.1, 9.5.1.2, 9.5.1.3, 9.5.1.4, 9.5.1.5 e 9.5.16 do Acórdão 1022/2014-TCU-Plenário tendo como relator o Min. Substituto Weder de Oliveira e;
h)	informar à Valec e aos responsáveis do acórdão que vier a ser proferido, destacando que o relatório e o voto que fundamentam a deliberação ora encaminhada podem ser acessados por meio do endereço eletrônico www.tcu.gov.br/acordaos."
É o relatório.

8.1. Silvia Regina Schmitt (38717/OAB-DF) e outros, representando Valec Engenharia, Construções e Ferrovias S.A.  
8.2. Eduardo Rodrigues Lopes (29283/OAB-DF) e outros, representando Consórcio Constran Egesa Pedrasul Estacon C M T.  
8.3. Cristiano Ferreira da Silva, representando Ministério dos Transportes, Portos e Aviação Civil (extinta).  
8.4. Jamil Josepetti Junior (16587/OAB-PR), representando Consórcio Loctec - Sanches Tripoloni - Sobrenco.  
8.5. Marcelo Bruto da Costa Correia (23119/OAB-PE), representando Ministério do Planejamento, Desenvolvimento e Gestão (extinta).

Não atuou.

RELATORIO DE AUDITORIA. FISCOBRAS 2011. AUDIENCIAS REALIZADAS EM 2011. REJEIÇÃO DAS RAZÕES DE JUSTIFICATIVA. MULTA.

RELATÓRIO DE AUDITORIA (RA)

Secretaria de Fiscalização de Infraestrutura Portuária e Ferroviária (SeinfraPor).

Cuidam os autos de processo de auditoria realizada na Valec Engenharia, Construções e Ferrovias S.A. (Valec) no âmbito do Fiscobras 2011. 
O trabalho teve por objetivo fiscalizar a aplicação dos recursos federais na construção da Ferrovia de Integração Oeste-Leste (Fiol) , lotes 5, 5A, 6 e 7, subtrecho compreendido entre Caetité e Barreiras, no estado da Bahia.
Esses lotes foram objeto da fiscalização 269/2011, no âmbito do Fiscobras 2011, e nela foram constatados os seguintes indícios de irregularidades:
       a) projeto básico deficiente (IG-P) ;
       b) adiantamento de pagamentos (IG-C) ; e
       c) ausência de critérios objetivos para o julgamento de proposta técnica (IG-C) .
Diante de tais achados de auditoria, este Tribunal proferiu, dentre outras deliberações, o Acórdão 2371/2011-TCU-Plenário, de minha relatoria, do qual constaram as seguintes determinações:
'9.1. determinar à Valec, em sede de medida cautelar, que adote providências imediatas no sentido de suspender a execução dos contratos nos 58/2010 (lote 5) , 59/2010 (lote 6) , 60/2010 (lote 7) e 85/2010 (lote 5A) , que têm por objeto a execução de obras e serviços de engenharia da Fiol, até deliberação final por parte desta Corte de Contas;
9.2. determinar à Secob-4 que:
9.2.2. promova a audiência do sr. Jorge Antônio Mesquita Pereira de Almeida, superintendente de projetos da Valec, para que, no prazo de 15 (quinze) dias, a contar da ciência, apresente a este Tribunal razões de justificativa para a aprovação da análise técnica que subsidiou a aprovação, pela diretoria executiva da Valec, dos projetos básicos dos lotes 5, 5A, 6 e 7 da Ferrovia de Integração Oeste-Leste, em desconformidade com os arts. 6º, inciso IX, e 12 da Lei nº 8.666/1993, em que foram identificados os seguintes indícios de irregularidade:
9.2.2.1. insuficiência de estudos prévios necessários para a definição do traçado dos lotes 6 e 7, o que pode resultar em alterações de traçados posteriores à contratação, proporcionando a futura execução de obra em trecho sem investigação geotécnica associada e com custos maiores do que os estimados inicialmente; 
9.2.2.2. insuficiência de sondagens para caracterização de materiais de primeira, segunda e terceira categorias e de solos moles nos lotes 5, 6 e 7;
9.2.2.3. seleção de método construtivo antieconômico e não usualmente aplicado nas obras ferroviárias para produção dos diversos tipos de concreto, a exemplo do concreto para as obras de arte especiais nos lotes 5, 5A, 6 e 7;
9.2.2.4. insuficiência de estudos para definição das jazidas de areia e brita com impacto no modelo de aquisição (comercial x explorada) , na distância média de transporte (DMT) e no uso da areia artificial, subproduto da britagem, para compor o traço dos diversos concretos nos lotes 5, 5A, 6 e 7;
9.2.2.5. inclusão na planilha orçamentária de 'serviços por administração' com quantidades em horas de máquinas e pessoal sem a identificação do objeto a ser executado nos lotes 5, 6 e 7; 
9.2.2.6. ausência de projeto que dimensione e quantifique as armaduras de concreto armado e as soluções das fundações das obras de arte especiais nos lotes 5, 5A, 6 e 7. 
9.2.3. promova a audiência dos srs. José Francisco das Neves, diretor presidente da Valec, e Luiz Carlos Oliveira Machado, diretor de engenharia da Valec, para que apresentem a este Tribunal, no prazo máximo de 15 (quinze) dias, a contar da ciência, as razões de justificativa por terem assinado, em 20/5/2011, a ordem de serviço para início do lote 7 contemplando a compra de grampos elásticos muito antes da data vislumbrada para a efetiva utilização;
9.2.4. promova a audiência dos srs. Nelson Eustáquio Fernandes Gonçalves, engenheiro residente da Valec no lote 7 da Fiol, e Ricardo Humberto de Souza Wanderley, superintendente regional da Valec no lote 7 da Fiol, para que apresentem a este Tribunal, no prazo máximo de 15 (quinze) dias, a contar da ciência, as razões de justificativa por terem aprovado a quarta medição do lote 7 da Fiol contemplando 230.000 grampos elásticos não entregues até o momento da medição, configurando pagamento indevido no valor de R$ 2.021.700,00, em desconformidade com os artigos 62 e 63, § 2º, incisos I e III, da Lei nº 4.320/1964 e com a Norma 80-EM-044A-58-8014 da Valec.
 (...) 
9.3. determinar à Valec que, no prazo de 30 (trinta) dias, adote medidas para apurar a responsabilidade da empresa STE Engenharia S.A., responsável pela elaboração da quarta medição do contrato de execução do lote 7 da Fiol, por descumprimento contratual em face da medição irregular de 230.000 grampos elásticos, configurando pagamento indevido no valor de R$ 2.021.700,00, em desconformidade com os artigos 62 e 63, § 2º, incisos I e III, da Lei nº 4.320/1964 e com a Norma 80-EM-044A-58-8014 da Valec, e apresente as medidas adotadas a este Tribunal.'
As medidas cautelares que suspenderam a execução dos contratos 58/2010 (lote 5) , 59/2010 (lote 6) , 60/2010 (lote 7) e 85/2010 (lote 5A) da Valec foram revogadas pelos seguintes acórdãos do Plenário e de minha relatoria: 2.700/2013 (lote 5) , 3.376/2013 (lote 5A) e 1.022/2014 (lotes 6 e 7) ) .
Nesta etapa processual são analisadas as razões de justificativa apresentadas por diversos responsáveis em resposta às audiências determinadas e realizadas em 2011 e somente encaminhadas a meu gabinete nesta ocasião, bem como as demais determinações não relacionadas à medida cautelar ou a IG-P contempladas no Acórdão 2371/2011-TCU-Plenário, bem como o atendimento de determinações exaradas nos acórdãos 3.301/2011, 3.376/2013 e 1.022/2014, todos do Plenário desta Corte.
A Secretaria de Fiscalização de Infraestrutura Portuária e Ferroviária (SeinfraPortoFerrovia) propõe considerar cumpridas as determinações proferidas nos itens 9.3 do acórdão 2.371-TCU-Plenário, item 9.2.3 e subitens 9.2.3.5, 9.2.3.6 e 9.2.3.9 do Acórdão 3301/2011-TCU-Plenário, item 9.4 do Acórdão 3376/2013-TCU-Plenário e item 9.5 do Acórdão 1022/2014-TCU-Plenário, não havendo reparos a fazer.
Acolho as propostas formuladas pela secretaria, no sentido de rejeitar as razões de justificativas apresentadas pelo Sr. Jorge Antônio Mesquita Pereira de Almeida, em virtude da aprovação de análise técnica de projeto básico deficiente concernentes aos lotes 5, 5A, 6 e 7 da Ferrovia de Integração Oeste-Leste, em afronta aos arts. 6º, inciso IX, e 12 da Lei 8.666/1993.
Com relação aos Srs. José Francisco das Neves, Luiz Carlos Oliveira Machado, Ricardo Humberto de Souza Wanderley e Nelson Eustáquio Fernandes Gonçalves, a unidade instrutiva propõe acatar parcialmente suas razões de justificativas e apena-los com a multa do art. 58, inciso II, da LO/TCU, pois, no seu entender, o fato de os grampos elásticos terem sido efetivamente entregues afasta eventual prejuízo ao erário, mas não elide a irregularidade que lhes foi atribuída referente a compra antecipada dos insumos.
Considero que as razões de justificativa desses responsáveis devem ser rejeitadas, uma vez que a audiência que lhes foi dirigida referiu-se especificamente à aquisição irregular dos grampos, não sendo eventual prejuízo ao erário objeto de questionamento. 
II
Com relação ao pagamento antecipado de 230.000 grampos elásticos, no valor de R$ 2.021.700,00, no âmbito do contrato de execução do lote 7 da Ferrovia Oeste-Leste, contrariando a norma 80-EM- 044A-58-8014 da Valec, bem como os artigos 62 e 63, § 2º, incisos I e III, da Lei 4.320/1964, foi promovida a audiência de diversos responsáveis da entidade: Srs. José Francisco das Neves; Luiz Carlos Oliveira Machado; Ricardo Humberto de Souza Wanderley; Nelson Eustáquio Fernandes Gonçalves.
Destaco as seguintes análises da instrução da SeinfraPortoFerrovia acerca da rejeição das razões de justificativa apresentadas por esses responsáveis (peça 451) :
'87.	Inicialmente, ressalta-se que, segundo o relatório de auditoria (peça 71, p. 40) , as obras do lote 7 sequer possuíam Licença de Instalação, motivo suficiente para que os Srs. José Francisco das Neves e o Sr. Luiz Carlos Oliveira Machado não assinassem a ordem de serviço para início das obras, pois este fato reforçava a distância e a imprevisibilidade do momento de aplicação dos 230.000 grampos comprados no valor de R$ 2.021.700,00, medidos, pagos e que até o momento da vistoria 'in loco' da equipe de auditoria não tinham sido entregues.
88.	A mera expectativa de liberação das obras e a informação de que o material estaria sendo entregue não desobrigam os gestores de cumprirem os regramentos que envolvem seus ofícios, como, por exemplo, a Norma 80-EM- 044A-58-8014 da Valec e os artigos 62 e 63, § 2º, incisos I e III, da Lei 4.320/1964.
89.	 Neste contexto, cabe mencionar os seguintes enunciados da Jurisprudência Selecionada: 'A antecipação de pagamento somente deve ser admitida em situações excepcionais, devidamente justificadas pelo interesse público e observadas as devidas cautelas e garantias.' (extraído do Acórdão 1565/2015-TCU-Plenário, de relatoria do Min. Vital do Rêgo) ; e 'Para fins de responsabilização perante o TCU, pode ser tipificada como erro grosseiro (art. 28 do Decreto-lei 4.657/1942 - Lei de Introdução às Normas do Direito Brasileiro) a autorização de pagamento sem a devida liquidação da despesa.' (extraído do Acórdão 2699/2019-TCU-Primeira Câmara, de relatoria do Min. Vital do Rêgo) .
90.	 Ainda mais, de acordo com a resposta ao Ofício de Requisição 07-269/2011/Secob-4 (peça 7, p. 2) , a aplicação dos grampos elásticos e demais acessórios seria apenas no 8º mês após o início dos serviços nos lotes 5 e 7 e no lote 6 no 12º mês após o início dos serviços, demonstrando a desnecessidade de aquisição dos materiais naquela oportunidade.
91.	Pode-se dizer que a medição foi irregular, já que as evidências apontaram a ausência de entrega dos grampos à época da medição (25/5/2011) , e mesmo em 8/7/2011, data da vistoria ''in loco'' pela equipe de auditoria, somente 66.080 grampos elásticos encontravam-se na obra. Conforme documentação acostada à peça 25, a previsão de entrega dos 163.920 grampos restantes era para o período entre os dias 11 e 18/7/201. Mas, de acordo com a informação do Sr. Nelson, a última remessa foi entregue em 10/8/2011.
92.	Pelo fato de que o consórcio construtor detinha nota fiscal confirmando a compra dos 230.000 grampos elásticos (peça 25) e de que foram entregues, considera-se que não houve prejuízo ao erário, mas não sana o fato de terem violado normas as quais os responsáveis estavam submetidos.'
Também as razões de justificativa apresentadas pelo Superintendente de Projetos da Valec, Jorge Antônio Mesquita Pereira de Almeida, não tiveram o condão de elidir as imputações de irregularidades que lhe foram feitas nas audiências, referentes aos projetos básicos dos lotes 5, 5A, 6 e 7 da Ferrovia de Integração Oeste-Leste, conforme os fundamentos expostos na instrução (peça 481) , segundo os destaques que faço em relação a cada uma das irregularidades constatadas.
Primeiramente, quanto à definição do traçado dos lotes 6 e 7, demonstrou a unidade instrutiva que havia necessidade de estudos técnicos adicionais, "mas optou-se por realizar a licitação antes da conclusão da análises", destacando que "o cumprimento de prazo de programa do governo não é um argumento sólido que desobriga a Valec da responsabilidade de promover os estudos demandados pelos órgãos ambientais":
16.	As alegações do Sr. Jorge confirmam que as indefinições quanto ao traçado do lote 6 eram conhecidas e que demandariam estudos técnicos adicionais, confirmando a fragilidade dos estudos de campo na fase do projeto básico evidenciada no relatório de auditoria.
17.	Os estudos complementares em direção a encontrar soluções adequadas e a realizar os ajustes orçamentários necessários ao projeto básico exigiriam dilação de prazo, mas optou-se por realizar a licitação antes da conclusão das análises, contrariando o artigo 6º, inciso IX, alínea b, da Lei 8.666/1993, que dispõe que o projeto básico deve conter as soluções técnicas globais e localizadas, suficientemente detalhadas.
18.	Salienta-se que todas essas mudanças de traçados implicariam em novas distâncias de transportes e possivelmente implantação em trechos onde não houveram sondagens para caracterização dos materiais, podendo elevar os custos do empreendimento.
19.	(...) o cumprimento de prazo de programa do governo não é um argumento sólido que desobriga a Valec da responsabilidade de promover os estudos demandados pelos órgãos ambientais. Assim, preferiu-se impropriamente correr o risco de reformulação nas fases de elaboração do projeto executivo e de realização das obras, podendo acarretar impacto financeiro considerável na obra.
 (...) 
21.	Quanto aos estudos referentes à localização do Pátio de Barreiras, destaca-se que o traçado antigo do lote 7 não entrava em Barreiras e sim nas imediações da faixa de domínio da BA 462, que liga São Desiderio à BR 020, tal traçado foi descartado indevidamente pois ele poderia provocar redução dos custos de implantação.
22.	Em relação a este assunto, cabe informar que no momento a Valec e o consórcio construtor estudam a possibilidade de localizar o pátio ferroviário no município de São Desiderio (peça 450) , como previsto anteriormente (peca 164, p. 4) , evidenciando a fragilidade dos estudos que definiriam sua localização.
Sobre as sondagens para caracterização dos materiais e solos moles, restou evidenciada a debilidade dos estudos geotécnicos:
26.	(...) ao responder a oitiva solicitada pelo Tribunal na esfera do Acórdão 2.371-2011-TCU-Plenário, que suspendeu a execução das obras, a Valec informou que não daria continuidade às obras até que o projeto executivo estivesse concluído 'com a respectiva análise, identificação e caracterização dos materiais, inclusive com a realização de sondagens complementares' (peça 132, p. 6) .
27.	Este fato evidencia a debilidade dos estudos geotécnicos utilizados para quantificação e caracterização dos materiais à época de elaboração do projeto básico. Ademais, as questões relacionadas à presença ou não de solos moles no lote 5 e de materiais de 3ª categoria no lote 7 surgiram em decorrência dos pontos acima expostos. 
28.	Se naquela oportunidade as sondagens tivessem sido realizadas adequadamente, teria sido possível identificar as interferências necessárias ao detalhamento das quantidades e custos para o empreendimento, não sendo necessário a complementação de estudos e sondagens no momento da elaboração do projeto executivo e nem essas indagações teriam vindo à tona de modo a terem que ser solucionadas por meio de medida cautelar, implicando no atraso das obras.
29.	Ainda, ressalta-se que em razão da ausência de estudos adequados e suficiência de sondagens, o Acórdão 3.301-2011-TCU-Plenário determinou que a Valec: (...) 9.2.3. conclua os projetos executivos dos lotes 5, 5A, 6 e 7 e apresente ao Tribunal tão logo estejam concluídos, contemplando, necessariamente, os estudos e impacto financeiro de cada uma das ações abaixo: (...) 9.2.3.4. promover estudo para quantificar os serviços de escavações de materiais de 1ª, 2ª, 3ª categorias e solos moles, permitindo o conhecimento real dos quantitativos e serviços necessários para os lotes 5, 6 e 7;
30.	Adicionalmente, esta unidade técnica, ao examinar os argumentos trazidos aos autos pela Valec com vistas a obter a revogação da medida cautelar que incidia sobre os Contratos 59/2010 (lote 6) e 60/2010 (lote 7) , constatou que as sondagens realizadas foram bastante aquém do número de sondagens que deveriam ser realizadas pela entidade quando comparada com os critérios da Publicação IPR 742/2010 (peça 173, peca 414, p. 13) . (...) 
No que se refere à metodologia de produção de concreto, ´"uma vez que todos os lotes possuíam quantidade representativa de concreto", concluiu a secretaria especializada que era "claramente visível que a metodologia mais adequada e econômica era a produção em usina de concreto", mas, "por falta de cautela na análise do projeto básico foi selecionado de forma imprópria método antieconômico para produção dos concretos":
32.	O ex-superintendente alega que a definição de método executivo de concretos a serem empregados nas composições de custos unitários para os diversos tipos de concreto não era de responsabilidade da Superintendência de Projetos (Supro) , e sim da Superintendência de Construção (Sucon) , conforme preconizado no Regimento Interno da Valec à época (peça 119, p.19-20) . Em razão disso, defende que não tem como ser responsabilizado pela impropriedade apontada pelo Tribunal.
33.	Embora a responsabilidade direta pela análise e confecção da composição de preços unitários dos serviços e obras de engenharia fosse da Sucon, era de competência da Supro analisar e submeter os projetos básicos à aprovação da Diretoria-Executiva, de acordo com o Regimento Interno da Valec à época (peça 119, p. 18) . 
34.	Isto significa que esta superintendência tinha a incumbência de examinar o projeto básico com o fito de verificar se a metodologia prevista para a produção de concreto era a mais econômica. Todos os lotes possuíam quantidade representativa de concreto, tornando claramente visível que a metodologia mais adequada e econômica era a produção em usina de concreto. Mas, por falta de cautela na análise do projeto básico foi selecionado de forma imprópria método antieconômico para produção dos concretos.
35.	Esta negligência do gestor contribuiu para que o Tribunal determinasse por meio do Acórdão 3.301-2011-TCU-Plenário: (...) 9.2.3.2. elaborar as composições de preços unitários para a produção dos diversos concretos com central fixa de concreto com produção de 180 m³/h, central móvel de concreto com produção de 60 m³/h e com caminhão betoneira no próprio local da aplicação; 9.2.3.3. promover estudo para cada uma das obras de arte especiais, levando em conta as distâncias de transporte, e selecionar a metodologia para produção dos concretos que for mais vantajosa para a Administração Pública.
Sobre os estudos para definição das jazidas de areia e brita, a instrução ressalta que o fato de a definição de pedreira ter ocorrido na fase de execução da obra "demonstra que os estudos e mapeamento das jazidas não foram realizadas a contento no âmbito do projeto básico" e que esta Corte, ao manter a cautelar de suspensão do andamento  das obras, determinou a conclusão dos "estudos de localização das jazidas de areia e brita, que deveriam ter sido realizados na fase do projeto básico":
40.	Os estudos de disponibilidade dos materiais na região da obra realizados na fase de projeto básico devem ser precisos com a finalidade de averiguar as distâncias de transporte que serão, de fato, utilizadas, de maneira a minimizar possíveis modificações durante a execução da obra. 
41.	Destarte, a exatidão dos estudos tem como um dos objetivos não conferir discricionariedade à executora da obra quanto à decisão de mudança de canteiro de obra e de jazidas, ocasionando mudanças nas DMTs e, consequentemente, nos valores da planilha orçamentária. 
42.	A definição de pedreira na fase de execução da obra demonstra que os estudos e mapeamento das jazidas não foram realizados a contento no âmbito do projeto básico, resultando em orçamento base da licitação com a previsão de distâncias de transportes inadequadas.
43.	Nesse contexto, no intuito de precisar a localização das jazidas de areia e brita, de definir as DMTs, e para que assim a planilha orçamentária retratasse a realidade dos serviços que estavam sendo executados, o Acórdão 3301/2011-TCU-Plenário, que manteve a medida cautelar suspendendo o andamento das obras da Fiol, determinou: (...) 9.2.3.7. concluir os estudos de localização das jazidas de areia e brita, que deveriam ter sido realizados na fase de projeto básico, a fim de verificar as reais distâncias de transporte que serão utilizadas nos serviços explícitos de transportes e nas composições que possuem composições auxiliares de transporte, e exemplo dos dormentes de concreto, considerando o real posicionamento dos canteiros de obras; 9.2.3.8. estudar a viabilidade técnica e econômica de se utilizar a areia artificial, subproduto da britagem, na composição dos concretos, juntamente com a areia natural, contemplando a redução das distâncias de transporte; e
44.	Atinente a este assunto, cabe trazer à baila o enunciado da Jurisprudência Selecionada, originado do Acórdão 331/2009-TCU-Plenário, de relatoria do Min. Augusto Nardes:
A Administração deve adotar as medidas pertinentes para que os projetos básicos atinentes à execução das obras estejam de acordo com o disposto no art. 6º, inciso IX, da Lei 8.666/1993 e, especificamente, contemplem estudo de jazidas de solo que comprove a viabilidade de utilização das áreas de empréstimo indicadas, bem assim demonstrativo da economicidade das alternativas escolhidas, com a finalidade de se conferir maior precisão e confiabilidade aos quantitativos e/ou preços unitários dos serviços de transporte do material de empréstimo.
45.	Assim, o Tribunal já havia alertado à Administração quanto à importância da qualidade dos projetos básicos de obras, especificamente, neste caso, relacionado aos estudos de jazidas de solo de modo a precisar as DMTs.
No que se refere ao achado "adoção na planilha orçamentária de serviços por administração, com quantidades em horas de máquinas e pessoal, sem a identificação do objeto que se pretende executar, nos lotes 5,6,7", o seguinte excerto bem fundamenta a rejeição das razões de justificativa:
46.	O Sr. Jorge, a fim de se resguardar, enviou o memorando 290/2011-SUPRO/RJ de 6/9/2011 ao Diretor de Engenharia (peça 119, p. 57 e 58) , informando que os itens das planilhas orçamentárias da Fiol concernentes aos Serviços por Administração seriam de responsabilidade da Sucon. 
47.	A Supro seria competente apenas pelos itens oriundos do desenvolvimento de projetos, a exemplo de: serviços preliminares; terraplenagem; pavimentação; obra de arte corrente (OAC) e drenagem; obras complementares; superestrutura e obra de arte especial (OAE) . Sendo assim, alegou que não poderia ser responsabilizado pela irregularidade indicada pelo Tribunal.
48.	Malgrado o envio do Memorando ao Diretor de Engenharia com vistas a salvaguardar-se, a Supro tinha como atribuição analisar e submeter os projetos básicos à aprovação da Diretoria-Executiva, de acordo com o Regimento Interno da Valec à época (peça 119, p. 18) . 
49.	Isto quer dizer que competia a esta superintendência examinar o projeto básico com o objetivo de certificar-se de que haveria indicação de quais serviços seriam realizados no âmbito dos ''Serviços por Administração'', bem como elementos que permitiriam sua respectiva quantificação. Mas, por falta de cautela na análise do projeto básico foi incluído item em que estão inseridos o fornecimento de pessoal e equipamentos desassociados dos serviços a serem executados. 
50.	Essa imprecisão confere subjetivismo e discricionariedade ao fiscal da Valec e à empresa contratada quanto à definição dos serviços que serão executados com a referida ''verba'', motivo pelo qual a Valec não deve adotar tais itens genéricos nos seus contratos e licitações, sem estarem especificados de forma clara e direta, com a identificação real do que se pretende executar.
51.	A previsão genérica, sem detalhamento, equivale à utilização de item com unidade em verba, impossibilitando a identificação precisa dos serviços contemplados pelo objeto e dos seus respectivos custos, contrariando o art. 6º, inciso IX, c/c o art. 7º, § 2º, inciso II, da Lei 8.666/1993.
52.	Nesse contexto, cita-se o enunciado da Jurisprudência Selecionada extraído do Acórdão 1.119/2010-TCU-Plenário, de relatoria do Min. Marcos Bemquerer, cuja redação é a seguinte: "É vedada a cotação de itens com a denominação de 'verba' na planilha orçamentária integrante do projeto básico, visto que referida planilha deve expressar a composição de custos unitários com detalhamento suficiente à sua precisa identificação".
53.	Ademais, pelo comando do item 9.2.3.9 do Acórdão 3301/2011-TCU-Plenário, o Tribunal determinou a exclusão do item 'Serviços por Administração' das planilhas contratuais dos lotes 5, 6 e 7.
Por fim, a análise do achado "ausência de projeto que dimensione e quantifique as armaduras do concreto armado e as soluções das fundações das obras de arte especiais, nos lotes 5, 5A, 6 e 7" refuta as tentativas de justificar a inexistência desse projeto:
60.	De pronto, a alusão aos projetos executivos já finalizados de obras de arte especiais do lote 3 da Fiol, com o propósito de comprovar a adequação dos preços contratados, não prospera. As quatro pontes do lote 3 sofreram alteração da modalidade moldada in loco, com uso de formas de madeira e escoramento, para a modalidade pré-moldada, com o uso de formas metálicas e lançamento das vigas pré-moldadas. Desta maneira, o exemplo apresentado evidencia a ocorrência de mudanças substanciais na concepção das obras de artes especiais.
61.	Ressalte-se que no lote 7, as duas pontes sobre o rio das Fêmeas sequer foram contempladas pela campanha de sondagens, acarretando na ausência de estudo acerca do tipo e qualidade dos terrenos das fundações das referidas obras de artes especiais. 
62.	Insta destacar que projeto básico da ponte sobre o rio São Francisco contemplou somente oito furos de sondagem, mesmo possuindo aproximadamente 3 km de extensão, evidenciando a insuficiência dos estudos do subsolo do lote 5A. 
63.	Diante da insuficiência de furos e ausência de sondagens, destaca-se a necessidade de realização de sondagem em todas as obras de arte especial para a caracterização dos solos que receberão as cargas concentradas, caso contrário este cenário pode acarretar na aplicação de diversas soluções técnicas no dimensionamento das fundações das obras de arte especiais onerando o orçamento da obra.
64.	Vale salientar que as planilhas comparativas apresentadas, tanto das pontes do lote 3, quanto da ponte sobre o rio São Francisco, estão desacompanhadas dos projetos e memórias de cálculo dos quantitativos, motivo pelo qual carecem de elementos técnicos que as fundamentem e sustentem, não sendo possível aferir a compatibilidade entre os quantitativos realmente necessários e os adotados na planilha apresentada.
Sobre a conclusão final acerca da responsabilidade do Sr. Jorge Antônio Mesquita Pereira de Almeida, os seguintes excertos da instrução SeinfraPortoFerrovia a sintetizam adequadamente:
65.	O Sr. Jorge Antônio Mesquita Pereira de Almeida, Superintendente de Projetos da Valec à época da irregularidade descrita nos tópicos anteriores, tinha como uma de suas atribuições a análise e o encaminhamento de projetos básicos à Diretoria-Executiva para aprovação. Ou seja, a Supro deveria examinar criteriosamente os estudos que caracterizavam as obras a serem posteriormente colocadas em licitação, certificando-se de que estavam revestidos dos elementos essenciais exigidos pela Lei 8.666/1993. 
67.	Contrariando a Lei de Licitações e Contratos da Administração Pública, o recorrente assinou documentos permitindo a aprovação dos projetos básicos deficientes referentes aos lotes 5, 5A, 6 e 7 da Fiol, elaborados pelas empresas projetistas Ecoplan Engenharia Ltda e STE Serviços Técnicos de Engenharia S/A. (peças 12, 14 e 15) . 
75.	Projetos básicos bem elaborados permitem a correta mensuração dos quantitativos dos serviços, diminuindo a subjetividade e a possibilidade de alterações no decorrer da obra. Mas, projetos deficientes possibilitam desconfiguração do objeto licitado, bem como a possível supressão de serviços essenciais à funcionalidade do objeto para viabilizar o contrato dentro dos aumentos percentuais legalmente previstos, com posterior licitação em separado dos serviços suprimidos. 
76.	Como se vê, o projeto básico não possuía todos os elementos insculpidos no art. 6º, inciso IX, da Lei 8.666/1993. E os argumentos colacionados pelo então Superintendente de Projetos em suas razões de justificativa não foram suficientes para materializar o contrário, nem tampouco a escusa de responsabilidade quanto a tal.  Cabível, deste modo, a aplicação da multa prevista no art. 58, inciso II, da Lei Orgânica do TCU.
77.	Neste contexto, registram-se dois enunciados da Jurisprudência Selecionada, a saber: 'A adoção de projeto básico deficiente constitui irregularidade grave passível de aplicação de multa aos responsáveis, independentemente da consumação e da identificação de dano ao erário.' (entendimento extraído do Acórdão 707/2014-TCU-Plenário, de relatoria do Min. Benjamin Zymler) ; e: 'Aplica-se multa ao responsável pela aprovação de projeto básico deficiente' (entendimento extraído do Acórdão 510/2012-TCU-Plenário, de relatoria do Min. José Múcio Monteiro) .
 (...) 
	Diante desses elementos, manifesto minha anuência à análise efetuada pela unidade técnica, conforme excertos reproduzidos nesta proposta de deliberação, de que, em face da prática de grave infração às normas legais e regulamentares, cabe aplicar individualmente aos responsáveis ouvidos em audiência a multa prevista no art. 58, II, da Lei n. 8.443/1992.
TCU, Sala das Sessões Ministro Luciano Brandão Alves de Souza, em tagDataSessao.
Weder de Oliveira
Relator